【裁判字號】    97,訴,2512
【裁判日期】    990723
【裁判案由】    損害賠償
【裁判全文】
臺灣臺北地方法院民事判決              97年度訴字第2512號
原      告  劉明麗
訴訟代理人  李宗瀚律師
複  代理人  溫藝玲律師
被      告  富邦人壽保險股份有限公司（原安泰人壽保險股份
            有限公司）
法定代理人  蔡明興
訴訟代理人  何佩玲
            趙美華
            周采薇
上列當事人間損害賠償事件，本院於民國99年6月24日言詞辯論
終結，判決如下：
    主  文
原告之訴及假執行之聲請均駁回。
訴訟費用由原告負擔。
    事 實 及 理 由
甲、程序方面：
壹、本件被告安泰人壽保險股份有限公司法定代理人張志明於本
    院審理期間變更為蔡明興，並經其聲明承受訴訟（本院卷二
    第356頁），核與民事訴訟法第170條、第175條承受訴訟之
    規定相符，自應予准許。又安泰人壽保險股份有限公司於民
    國98年6月1日經行政院經濟部核准與富邦人壽保險股份有限
    公司合併，安泰人壽保險股份有限公司為存續公司，並更名
    為富邦人壽保險股份有限公司，有經濟部98年6月1日經授商
    字00000000000號函在卷可稽（本院卷二第361頁），本件被
    告自應由合併後更名為富邦人壽保險股份有限公司承受。
貳、按訴狀送達後，原告不得將原訴變更或追加他訴，但請求之
    基礎事實同一者，不甚礙被告之防禦及訴訟之終結者，不在
    此限，民事訴訟法第255條第1項第2款、第7款分別定有明文
    。查本件原告起訴時，其訴之聲明原為：被告應給付原告新
    台幣（下同）157萬0,021元及如附表一所示之利息（見本院
    卷一第5頁）。嗣於訴訟進行中，將訴之聲明變更為：(一)確
    認兩造間就附表三所示之消費借貸關係不存在；(二)被告應給
    付原告56萬7,240元，及其中43萬2,459元自97年7月25日起
    至清償日止，按年息百分之5計算之利息，另其中13萬4,781
    元自99年6月25日起至清償日止，按年息百分之5計算之利息
    （見本院卷二第458頁）。核上開原告所為訴之變更、追加
    ，顯係基於同一基礎事實而主張，該訴之主要爭點有其共同
    性，各請求利益之主張在社會生活上可認為同一或關聯，而
    就原請求之訴訟及證據資料，於審理繼續進行在相當程度範
    圍內具有同一性或一體性，得期待於在同一程序得加以解決
    ，避免重複審理，且不甚礙被告之防禦及訴訟終結，與首揭
    民事訴訟法第255條第1項第2款、第7款之規定並無不合，應
    予准許。
乙、實體方面：
壹、原告起訴主張：
一、劉玟慧（已死亡）原任職於被告公司，擔任保險業務之招攬
    工作。其自87年起，陸續向原告表示需要業績，希望原告投
    保被告公司之保險，原告為幫助劉玟慧順利工作，遂聽從其
    建議分別以配偶李坤松、子女李柏逸、李怡璇為被保險人投
    保被告公司之保險，共計有九張保單。嗣後劉玟慧甚至將原
    告於79年間透過其他保險業務員投保之保險，亦變更服務人
    員為劉玟慧，是以原告於被告公司投保之前述十張保單（詳
    如附表二所示），服務人員均為劉玟慧。繼之，因原告欲遷
    移至台中居住，劉玟慧即以領取原告子女之生存保險金或紅
    利較為方便為由，要求原告提供一銀行帳戶供其使用，原告
    不疑有他，遂將中國信託商業銀行、帳號為000-000-00-000
    00-000號、戶名為原告之銀行存摺及金融卡交予劉玟慧。詎
    料，原告於94年底要求劉玟慧將前述帳戶之存摺及金融卡等
    文件交回後，始赫然發現劉玟慧竟連續冒用原告之名義，偽
    造如附表二所示保單之保單質押借據申請書，持之向被告辦
    理保單質押借款達百餘次，而被告公司未予詳查竟逕依劉玟
    慧之申請即予以保單質押借款，而陸續將借得金額共計新台
    幣（下同）136萬4,820元匯入前述原告之銀行帳戶，劉玟慧
    再將之提領花用，造成如附表二所示保單之保單價值大減，
    且原告尚需負擔高額保單質押借款之本金及利息。
二、被告雖辯稱劉玟慧所為保單貸款行為係經原告口頭授意云云
    。惟劉玟慧於刑事偵查、警詢及民事答辯狀時，就此問題所
    為之供述充滿自相矛盾與不合常理情形；且臺灣臺北地方法
    院檢察署（下稱臺北地檢署）95年度偵字第5497號起訴書已
    認定：「…劉玟慧竟基於偽造文書及意圖為自己不法所有之
    概括犯意，連續多次於附表所示之時間，冒用如附表所示之
    要保人、被保險人名義，偽造保單編號…等三張保單之保單
    質押借據申請書，持向安泰人壽公司辦理保單質借…」等事
    實，足見原告從未同意或授權劉玟慧向被告辦理保單質借。
    再者，劉玟慧自90年3月至93年8月間，即密集變更原告及李
    坤松、李怡璇、李柏逸等人之住址高達22次，劉玟慧如非為
    掩蓋其未經原告同意即擅自向被告辦理保單質借之不法事實
    ，以避免原告知悉，何須如此頻繁地變更原告等被保險人之
    聯絡地址。且如附表二所示保單每年所應繳納之保費約為45
    萬元，而劉玟慧不僅經濟狀況不佳、經常對外舉債（合計共
    積欠各信用卡發卡銀行356萬2,000元），更曾多次向原告借
    款未還，實無可能先後為原告繳納保費共200餘萬元；反觀
    原告則為數間公司之負責人，原告自身之經濟能力即足以支
    付如附表二所示保單之保費，實無須多此一舉藉由保單質借
    之方式繳納保費。更遑論原告深知劉玟慧之經濟狀況不佳，
    如原告與劉玟慧間確有授權保單質借之約定，原告豈非必須
    甘冒劉玟慧日後無力繳納保費之風險，而自行負擔此高額債
    務？故依一般經驗法則，原告自不可能為給劉玟慧作業績，
    而同意劉玟慧向被告辦理保單質借。何況，倘劉玟慧係因為
    原告繳納保費之故，而向被告辦理保單質借，則劉玟慧理應
    於每次保費繳納之際向被告質借相同或相當之金額為是，然
    劉玟慧每次向被告辦理保單質借之時期既不固定，且每次借
    款之金額亦不相同，應認被告上開所辯，顯與常情有違而屬
    臨訟卸責之詞，兩造間應無附表三所示之消費借貸關係。
三、保單編號Ｚ000000000-00、Ｚ000000000-00、Ｚ000000000-00
    及Ｚ000000000-00之保單係原告為其子女李柏逸、李怡璇向
    被告所投保，且兩造就保單編號Ｚ000000000-00之保單約定
    受益人為「原告、李柏逸」、Ｚ000000000-00為「原告、李
    怡璇」、Ｚ000000000-00及Ｚ000000000-00則為「原告」。而
    依美商美國安泰人壽保險單─安泰雙星祈福還本終身壽險保
    險單條款第10條第1項規定：「被保險人於本契約繳費期間
    內，自第二保單年度後每一奇數保單年度末日24時仍生存，
    且本契約仍屬有效，本公司按保單面頁首頁所載本契約的保
    險金額百分之6給付生存保險金。」可知被告依保險契約本
    應定期支付原告生存保險金，然因劉玟慧偽造原告之簽名向
    被告辦理保單質借，致使原告無法領取生存保險金合計49萬
    3,480元，茲析述如下：
(一)、Ｚ000000000-00保單：
    由美商美國安泰人壽保險單（Ｚ000000000-00）之保單面頁
    首頁記載：「生存保險金主契約繳費期間內，自第二保單年
    度後之每一奇數保單週年日給付3萬元…」可知被告原應定
    期支付原告生存保險金3萬元。但由被告公司Ｚ000000000-00
    保單網路列印資料，可知原告原得領取之生存保險金竟分別
    於92年7月4日、94年7月4日、96年7月4日及98年7月4日，各
    遭扣抵質借之本金及利息3萬元，故原告就Ｚ000000000-00保
    單共計遭扣抵12萬元之生存保險金。
(二)、Ｚ000000000-00保單：
    由美商美國安泰人壽保險單（Ｚ000000000-00）之保單面頁
    首頁記載：「生存保險金主契約繳費期間內，自第二保單年
    度後之每一奇數保單週年日給付4萬2,000元…」可知被告原
    應定期支付原告生存保險金4萬2,000元。但由被告公司Ｚ000
    000000-00保單網路列印資料，可知原告原得領取之生存保
    險金竟分別於91年6月2日、93年6月22日、95年6月22日、97
    年6月22日，各遭扣抵質借之本金及利息4萬2,000元；另原
    告原得於99年6月22日領取之生存保險金亦遭扣抵2萬5,046
    元。故原告就Ｚ000000000-00保單共計遭扣抵19萬3,046元之
    生存保險金（計算式：4萬2,000元4＋2萬5,046元＝19萬
    3,046元）。
(三)、Ｚ000000000-00保單：
    由美商美國安泰人壽保險單（Ｚ000000000-00）之保單面頁
    首頁記載：「生存保險金主契約繳費期間內，自第二保單年
    度後之每一奇數保單週年日給付3萬6,000元…」可知被告原
    應定期支付原告生存保險金3萬6,000元。但由被告公司Ｚ000
    000000-00保單網路列印資料，可知原告原得領取之生存保
    險金已於94年2月14日遭扣抵質借之本金及利息3萬6,000元
    ，又於96年2月14日遭扣抵3萬4,699元，故原告就Ｚ00000000
    0-00保單共計遭扣抵7萬0,699元之生存保險金。
(四)、Ｚ000000000-00保單：
    由美商美國安泰人壽保險單（Ｚ000000000-00）之保單面頁
    首頁記載：「生存保險金主契約繳費期間內，自第二保單年
    度後之每一奇數保單週年日給付3萬6,000元…」可知被告原
    應定期支付原告生存保險金3萬6,000元。惟由被告公司Ｚ000
    000000-00保單網路列印資料可知，原告原得領取之生存保
    險金竟於93年2月14日、95年2月14日及97年2月14日各遭扣
    抵質借之本金及利息3萬6,000元；另原告原得於99年2月14
    日領取之生存保險金亦遭扣抵1,735元。故原告就Ｚ00000000
    0-00保單共計遭扣抵10萬9,735元之生存保險金（計算式：3
    萬6,000元3＋1,735＝10萬9,735元）。
(五)、承上，原告在未向被告為保單質借之情形下，就前述四張保
    單原得領取之生存保險金共遭扣抵49萬3,480元（即12萬元
    ＋19萬3,046元＋7萬0,699元＋10萬9,735元＝49萬3,480元
    ），用以抵繳劉玟慧冒用原告名義保單質借之本金及利息。
    然兩造既無附表三所示之消費借貸關係，則依美商美國安泰
    人壽保險單─安泰雙星祈福還本終身壽險保險單條款第10條
    第1項及民法第179條第1項前段規定，被告自應返還原告49
    萬3,480元之生存保險金。
四、此外，Ｚ000000000-00保單於92年2月14日得領取之生存保險
    金3萬6,000元，經被告於92年2月19日匯入原告前述帳戶後
    ，即遭劉玟慧擅自轉匯入自己帳戶內，造成原告無法領得此
    部分生存保險金之損害。且劉玟慧於90年2月15日在未經原
    告同意之下，竟擅自取消被保險人為李坤松、編號為Ｚ00000
    0000-00之保單中，保險金額800萬元之意外身故及殘廢保險
    金部分，惟仍繼續向原告收取每年9,440元之保費，共計三
    年，迄93年10月4日始再加保，造成原告受有3萬7,760元之
    損害。劉玟慧既係客觀上為被告服勞務而受被告監督之受僱
    人，其利用為原告投保之保單服務人員身分，擅自提領原告
    所得領取之生存保險金及假借職務之機會騙取保險費部分，
    均為劉玟慧執行職務上之故意不法行為，造成原告受有前揭
    財產上損害，依民法第184條第1項、第188條第1項規定，被
    告自應連帶賠償原告7萬3,760元。故合計上列遭扣抵之生存
    保險金49萬3,480元、被領取之生存保險金3萬6,000元及被
    騙取之保險費3萬7,760元，被告共應賠償原告56萬7,240元
    。為此爰依侵權行為及不當得利等規定，提起本件訴訟等語
    。並聲明：(一)確認兩造間就附表三所示之消費借貸關係不存
    在；(二)被告應給付原告56萬7,240元，及其中43萬2,459元自
    97年7月25日起至清償日止，按年息百分之5計算之利息，另
    其中13萬4,781元自99年6月25日起至清償日止，按年息百分
    之5計算之利息；(三)願供擔保，請准宣告假執行。
貳、被告抗辯：
一、原告如附表三所示之保單貸款記錄共計165筆，經劉玟慧表
    示其係將各該保單歷次保單貸款之款項用以繳交原告一家四
    口各張保險契約之保險費，或係清償原告等各保險契約相關
    保單貸款本息，且前開保單貸款行為，或經原告自行填寫相
    關貸款申請文件，或係經由原告口頭授意辦理保險契約借款
    事宜；甚至原告其他兄弟也曾以相同方式，即由劉玟慧為其
    與家屬辦理投保事宜，並由劉玟慧先行以其所有信用卡代繳
    保費，再由劉玟慧自行以辦理保單貸款等方式，以籌措繳交
    保費之資金來源，是原告主張劉玟慧未經其同意逕為保單冒
    貸云云，顯與事實不符。更何況原告曾分別於89年6月22日
    及90年2月14日，以自己為要保人並以其女李怡璇為被保險
    人，向被告投保安泰雙星報喜還本終身壽險（保單號碼：Ｚ0
    00000000-00及Ｚ000000000-00），保險金額各為70萬元及60
    萬元。而依常理皆知，被保險人投保時之年齡越輕，所繳交
    之壽險保險費越低廉，且通常父母為年幼的子女投保人壽保
    險，除會為其購買壽險保障外，均會附加意外傷害保險及醫
    療健康保險，以因應子女在成長過程中因意外受傷或疾病所
    可能須支付的醫療開銷。若非原告為了讓劉玟慧增加保險業
    績，並同意由劉玟慧以原告及其家人之保單進行保單質借，
    以抵繳其先行代繳之保險費，依經驗法則觀之，一般人怎可
    能會在相隔幾個月時間，先後投保相同的壽險保險商品，且
    均未為子女附加意外及醫療保險？縱然原告認其89年間為子
    女投保Ｚ000000000-00保險契約之壽險僅有70萬元保障不足
    ，則其僅須向被告進行增額投保，即可以較低之費率增加壽
    險保障額度，而無須另行投保之必要。益加可證，原告以讓
    劉玟慧增加保險業績之目的，同意由劉玟慧為其與家屬辦理
    投保事宜，並由原告及其家人之保單進行保單質借之款項，
    來抵繳劉玟慧先行用信用卡代繳之保險費。進而，劉玟慧以
    其自己所有之信用卡先行繳付各該保險費後，再以辦理保單
    質借取得之借款，於信用卡帳單所列付款日支付上開信用卡
    費，是以劉玟慧進行保單質借日期與原告及其家人各保單保
    費應繳日不同，亦屬理所當然。故原告主張其未曾辦理保單
    貸款云云，實無理由。
二、又原告對劉玟慧提出刑事告訴，雖經臺北地檢署以95年度偵
    字第5497號提起公訴，並經本院以96年度訴字第1245號刑事
    案件審理在案。惟上開刑事案件係就劉玟慧所為原告Ｚ00000
    0000-00、其女李怡璇Ｚ000000000-00及其子李柏逸Ｚ0000000
    00-00等三人上開保險契約之保單貸款總計11筆，認有偽造
    文書情事而提起公訴，仍非判認原告上開165筆保單貸款，
    均係由劉玟慧所偽造；況該案現因劉玟慧業已身故，而經鈞
    院於98年2月24日為公訴不受理判決在案。是原告既主張被
    告應向其負損害賠償之責，即應由原告就其確係因此而受有
    損害之事實，盡舉證責任。退步言之，縱本院就上開11 筆
    保單貸款對劉玟慧判處偽造文書之罪（假設劉玟慧尚未身故
    ），而認被告應依民法第188規定，對原告之損害與劉玟慧
    同負連帶賠償之責。惟據民法第213條第1項規定，損害賠償
    之方法以回復原狀為原則，則被告亦僅需將上開11筆保單貸
    款所涉保險契約（劉明麗Ｚ000000000-00、李怡璇Ｚ00000000
    0-00、李柏逸Ｚ000000000-00）之保單借款記錄予以註銷，
    回復至未曾申請保單貸款之狀態即足。至於保單編號為Ｚ000
    000000-00、Ｚ000000000-00、Ｚ000000000-00及Ｚ000000000-
    00之四份保險契約，原告均曾同意持向被告辦理保單借款，
    且上開保險契約亦非為臺北地檢署起訴範圍所列之保險契約
    ，顯然各該保單借款行為均屬實在，而無任何不法行為。故
    被告依約以前述四張保單原得領取之生存保險金，扣抵原告
    保單質借之本金及利息，自非無法律上之原因，而無不當得
    利。
三、甚且，原告並非未曾簽訂過保險契約的無經驗之人，其在向
    被告投保前即曾與國泰人壽簽訂保險契約，自應知悉保險公
    司賠付保險金之給付方式，及保戶對於相關保險金之領取方
    式。且原告本身也曾擔任過營利事業組織的負責人，對於一
    般交易安全資訊以及將自身所持之銀行存摺與金融卡交予他
    人使用之目的與意義等，應更較常人知之甚詳。而且，原告
    為領取其子女之生存保險金之便，僅須將自己指定之金融機
    構帳號告訴被告，被告即可透過網路匯款方式給付上開生存
    保險金，原告並無透過將自己存摺與提款卡交付予劉玟慧之
    方式以為領取之必要，此與一般經驗法則不符。因此本件苟
    非原告與其他兄弟同樣以幫助劉玟慧增加保險業績為目的，
    向其投保而由劉玟慧自行籌措繳費資金來源，有意使劉玟慧
    可隨意支配其與家人所有保險契約之生存保險金及相關保單
    貸款款項，則斷無可能將自己的銀行存摺及金融卡交付他人
    使用。退步言之，縱令原告從未同意或授權劉玟慧向被告辦
    理保單質借，劉玟慧之行為確有不法侵害原告之權利，而認
    被告應依同法第188條規定負僱用人之侵權責任。但若非原
    告將其所有之存摺及金融卡交付予劉玟慧使用，劉玟慧斷無
    可趁之機得以將被告匯入原告銀行帳戶之借款提領花用，則
    依民法第217條規定，原告對其所受損害自應負與有過失之
    責，亦即應減輕或免除被告之賠償責任。遑論劉玟慧曾以其
    自己所有之信用卡，為原告一家四口之保險契約繳交保險費
    總計約200萬元，遠較劉玟慧辦理保單貸款用以繳付保費之
    113萬5,261元高出許多。劉玟慧於生前又曾向原告提出抵銷
    抗辯，此係有利益於共同訴訟人，其效力自及於身為共同訴
    訟人之被告。則縱認原告前開主張為有理由，因劉玟慧抵銷
    抗辯之效力並及於被告，原告主張兩造間就附表三所示之消
    費借貸關係不存在，及被告應再賠付損害賠償56萬7,240元
    ，均無理由等語資為抗辯。並聲明：(一)原告之訴及其假執行
    之聲請均駁回；(二)如受不利判決，願供擔保請准宣告免為假
    執行。
參、兩造不爭執之事項：
一、劉玟慧於87年至95年2月間（88年至89年間曾經中斷工作）
    ，任職於被告公司從事保險業務招攬工作。原告於此期間均
    以自己為要保人，以自己、配偶李坤松、子女李柏逸及李怡
    璇為被保險人，向被告投保九張保單，並將其於79年7月12
    日透過其他保險業務員投保之一張保單，變更服務人員為劉
    玟慧，是故原告已投保如附表二所示之十張保單，服務人員
    均為劉玟慧，有上開保單之人壽保險要保書在卷可稽（見本
    院卷一第20-73頁）。
二、嗣原告將中國信託商業銀行、帳號為000-000-00-00000-000
    號、戶名為劉明麗之銀行存摺及金融卡交予劉玟慧，直至94
    年底始要求劉玟慧將前述帳戶之存摺及金融卡交回，有中國
    信託商業銀行綜合存款存摺封面在卷可稽（見本院卷一第74
    頁）。
三、劉玟慧於89年3月1日至93年12月13日期間，連續以原告之名
    義，持附表二所示保單之保單質押借據申請書向被告辦理保
    單質押借款達165次，被告並已依申請將借得金額共計136萬
    4,820元匯入原告之中國信託商業銀行帳戶，而各該借款累
    積至96年11月9日止尚待清償之本金、利息合計為113萬6,26
    1元，有保單質押借據申請書、保單貸款紀錄明細資料在卷
    可稽（見本院卷一第84-219頁）。
四、依安泰雙星祈福還本終身壽險保險單條款第10條第1項規定
    ，被告本應就Ｚ000000000-00保單給付原告之生存保險金12
    萬元、就Ｚ000000000-00保單給付之19萬3,046元、就Ｚ00000
    0000-00保單給付之生存保險金7萬0,699元、就Ｚ000000000-
    00保單給付之10萬9,735元，合計49萬3,480元，被告已用以
    扣抵本件保單質借之本金及利息，有安泰雙星祈福還本終身
    壽險保險單條款、美商美國安泰人壽保險單、富邦人壽之網
    頁列印資料、原告保單之生存金給付資料明細在卷可稽（見
    本院卷二第479-512頁）。
肆、得心證之理由：
一、本件原告起訴主張劉玟慧任職於被告公司從事保險業務招攬
    工作期間，假借職務之機會，擅自提領原告所得領取之生存
    保險金3萬6,000元，並騙取原告繳交之保險費3萬7,760元，
    且未經原告同意即向被告辦理保單質押借款，並將借得金額
    提領花用，致使原告需負擔高額保單質押借款之本金及利息
    ，並遭被告扣抵49萬3,480元之生存保險金，原告自可請求
    確認兩造間就附表三所示之消費借貸關係不存在，並請求被
    告賠償56萬7,240元等語。被告對於目前保單質借之欠款金
    額及其用以扣抵借款之生存保險金數額，雖無爭執，惟以前
    揭情詞置辯，是以，本件之爭點即在於：(一)劉玟慧向被告辦
    理保單質借事宜，是否徵得原告同意？(二)被告用原告所得領
    取之生存保險金49萬3,480元扣抵借款，是否有據？(三)劉玟
    慧是否有擅自領取生存保險金3萬6,000元及騙取保險費3萬7
    ,760元之侵權行為？被告是否因此對原告負侵權行為之連帶
    賠償責任？茲審究如次：
(一)、經查，劉玟慧於90年5月9日至93年6月29日期間，未得原告
    之同意及授權，偽造保單編號為Ｚ000000000-00、Ｚ00000000
    0-00、A00000000-00等三張保單之保單質押借據申請書，持
    向被告辦理保單質押借款，並俟借得款項匯入原告之中國信
    託商業銀行帳戶後再提領花用，共計詐得21萬0,500元之事
    實，雖經臺灣臺北地方法院檢察署以95年度偵字第5497號提
    起公訴，惟劉玟慧於98年2月5日因罹患乳癌併肺、肝及腦移
    轉之病症而死亡，經本院刑事庭（96年訴字第1245號）於98
    年2月24日為公訴不受理判決。是以，原告提起本件訴訟時
    所主張之侵權行為原因事實，既未經本院刑事判決認定屬實
    ，要不足以起訴書所載之犯罪事實，逕以推論兩造間無成立
    如附表三所示消費借貸關係之可能。又劉玟慧以原告之名義
    向被告辦理保單質押借款時，雖未持有原告之授權書，且當
    時所持之保單質押借據申請書上借款人簽名欄，並非均為原
    告所親簽，雖屬事實，然原告同意劉玟慧得以本人名義辦理
    保單質押借款，原不以書面授權或者踐行其他程序為必要，
    前揭事實尚不足以認定劉玟慧未獲原告同意或授權簽署保單
    質押借據申請書。
(二)、又查，依本件保險契約之約定，紅利係以儲存生息方式領取
    ，生存保險金則是在保單週年日時給付，均無須交付存摺及
    金融卡，倘原告為領取其子女之生存保險金或紅利之便，僅
    須將自己指定之金融機構帳號通知被告，被告即可透過網路
    匯款方式給付上開生存保險金或紅利，原告並無將自己存摺
    與提款卡交付劉玟慧以為領取之必要。且原告於交付存摺及
    提款卡予劉玟慧後，長達數年之時間，對於已身保單之財務
    狀況不聞不問，直至94年底始要求劉玟慧將其存摺及金融卡
    交回，顯與常情有違。又原告以幫助劉玟慧增加保險業績為
    目的，向劉玟慧投保而由其自行籌措繳費資金來源，並同意
    劉玟慧可隨意支配其與家人所有保險契約之生存保險金及相
    關保單貸款款項，以填補保險費用支出，而存摺及金融卡之
    用途即用於被告匯入保單質押借款至原告帳戶後方便劉玟慧
    領取，此種情形，業經劉玟慧於警訊中供述明確，且核與證
    人劉明祥（原告之弟）於偵查中之證述：（劉玟慧）一開始
    就說明了。每次要質借時，被告（劉玟慧）會依保單的價值
    填寫質借借據，不用給我看，因為錢不是我的，我及我太太
    只是借給她操作。被告（劉玟慧）有時會拿一疊質借單給我
    們簽，若她找不到我們也會代簽。我可以確定我有看過被告
    有拿質借單給告訴人（即原告劉明麗）簽，但一定也有被告
    代簽，因為至少有5年以上了，單據一定很多，我們五個兄
    弟姊妹都是這樣的模式等語；及證人劉明智（原告之兄）之
    證述：我也是一樣投保前被告（劉玟慧）就有跟我講用這種
    方式等語（見本院卷二第516-519頁）互核相符，足見劉玟
    慧因業績壓力，多年來確有長期經原告同意，借用名義為原
    告投保之事實。甚者，被告同意保單質押借款並經匯款後，
    必須在保險契約上標示保單質押借款金額，就其文字記載位
    置及方式而言，原告並無閱讀及理解上之困難，應為原告所
    知悉，然原告多年來均未提出異議，由是可知原告應有同意
    劉玟慧向被告辦理保單質借事宜，故原告否認有同意劉玟慧
    為期辦理保單借款之主張，尚難採信。進而，劉玟慧於89年
    3月1日至93年12月13日期間，向被告辦理保單質押借款，陸
    續借得金額共計136萬4,820元，被告依本件保險契約之約定
    ，用原告所得領取之生存保險金49萬3,480元扣抵上開借款
    ，自非無據，尚難認被告扣抵之行為，有何不當得利之可言
    。而且，原告既同意以幫助劉玟慧增加保險業績為目的，向
    劉玟慧投保而由其自行籌措繳費資金來源，則劉玟慧自其帳
    戶及信用卡轉帳繳納原告及其家人之保險費後，以填補上開
    保費支出為目的，領取系爭生存保險金3萬6,000元及保險費
    3萬7,760元，難認有何侵權行為，被告自無庸對原告負侵權
    行為之連帶賠償責任。
二、綜上所述，本件原告依侵權行為及不當得利之法律關係，請
    求確認兩造間就附表三所示之消費借貸關係不存在；並請求
    被告應給付原告56萬7,240元，及其中43萬2,459元自97年7
    月25日起至清償日止，按年息百分之5計算之利息，另其中1
    3萬4,781元自99年6月25日起至清償日止，按年息百分之5計
    算之利息，核無理由，均應予以駁回。原告之訴既經駁回，
    其假執行之聲請，即失所依附，應併予駁回。
伍、本件事證已臻明確，兩造其餘攻擊防禦方法，核與本件判決
    結果無影響，無庸逐一論述，併此敘明。
陸、據上論結，本件原告之訴為無理由，依民事訴訟法第78條規
    定，判決如主文。
中    華    民    國    99    年    7    月    23    日
                  民事第一庭    法  官  楊晉佳
┌────────────────────┐
│附表一                      單位：新台幣│
├──────┬───┬─────┬───┤
│本金        │利率  │起算日    │結算日│
├──────┼───┼─────┼───┤
│27萬9,898元 │6％   │96/11/10  │清償日│
├──────┼───┼─────┼───┤
│85萬6,363元 │6.25％│96/11/10  │清償日│
├──────┼───┼─────┼───┤
│43萬3,760元 │5％   │96/11/10  │清償日│
└──────┴───┴─────┴───┘
以上正本係照原本作成。
如對本判決上訴，須於判決送達後20日內向本院提出上訴狀。
中    華    民    國    99    年    7    月    23    日
                                書記官  蘇炫綺

司法院資訊處製作；財團法人民間司法改革基金會備份。
